【裁判字號】    90,訴,136
【裁判日期】    900613
【裁判案由】    墮胎
【裁判全文】
臺灣士林地方法院刑事判決                            九十年度訴字第一三六號
    聲  請  人  臺灣士林地方法院檢察署檢察官
    被      告  甲○○
    選任辯護人  李聖隆
右列被告因墮胎案件，經檢察官聲請簡易判決處刑（九十年度偵字第六七號），本院
認不宜以簡易判決處刑，改用通常程序審理並為判決如左：
    主  文
甲○○意圖營利，受懷胎婦女之囑託而使之墮胎，處有期徒刑陸月，如易科罰金以參
佰元折算壹日。緩刑貳年。
    事  實
一、甲○○為設於臺北市○○路一一四號「中山婦產科診所」之執業醫師，明知懷胎
    婦女甲００（民國０００年０月０００日出生）係未婚之未成年婦女，依優生保
    健法第九條第二項規定，如未得法定代理人之同意，縱有同法第九條第一項第一
    款至第六款所列得施行人工流產之情形，亦不得逕依其囑託施行人工流產手術。
    甲○○竟意圖營利，明知未經甲００之法定代理人即其父林００、其母吳００之
    同意，仍於八十九年六月二十八日下午五時三十分許，在上開診所內據甲００（
    另案處理）之囑託，對其施行墮胎手術，並收取手術費用新臺幣（以下同）九千
    五百元。
二、案經臺灣士林地方法院檢察署檢察官自動檢舉偵查並聲請簡易判決處刑，本院認
    不宜以簡易判決處刑，改用通常程序審理。
    理  由
一、訊據被告甲○○固坦承為執業之婦產科醫師，曾於上開時間、地點為未成年之被
    害人甲００施行墮胎手術等事實，惟矢口否認涉犯墮胎罪嫌，辯稱：伊係領有醫
    師執照之婦產科醫師，向來行事謹慎，因被害人係被誘姦後懷孕，且患有免疫系
    統性重大疾病「謝格連氏症Sjogren Syndrome」，服用免疫調節劑Plaquenil治
    療當中如有懷孕，會造成胎兒畸形病變，依優生保健法之規定得自願施行人工流
    產，被告為之實施墮胎，屬業務上正當行為，雖未獲其法定代理人之同意，然為
    刑法上墮胎罪章之特別法之優生保健法並無處罰明文，應屬立法上之有意省略；
    且被告於為被害人實施人工流產前，曾以超音波檢查無胎兒心音，判斷已有二個
    月半至三個月大的胎兒已胎死腹中，如不立刻手術墮除，將危及母體安全，情況
    緊急，故未徵求被害人之法定代理人之同意而逕行手術墮出死胎，係基於專業判
    斷而為云云。然查：
    (一)右揭事實，業據證人甲００於另案偵查中（詳臺灣士林地方法院檢察署八十九
      年度偵字第六二四五號偵查卷第三六至三七頁）、證人吳００於另案偵查及本
      院調查中（同前偵查卷第二七至二九頁、第五二至五三頁、本院九十年四月十
      八日訊問筆錄）證人林００於另案偵查及本院調查中（同前偵查卷第五三頁、
      本院九十年四月十八日訊問筆錄）證述綦詳，核與證人即陪同被害人前往墮胎
      之男友周００於另案偵查中供證之情節相符（同前偵查卷第四二頁）。
    (二)按墮胎罪之成立，以殺死胎兒或使之早產為要件，故本件首應審究者為：被告
      為被害人施行人工流產手術前，該胎兒是否業已死亡，即所取出者是否為死胎
      ，此與犯罪之構成極關重要（最高法院四十二年度台上字第三八三號判決意旨
      參照）。被告於本院審理中以伊於為被害人實施人工流產前，曾以超音波檢查
      無胎兒心音，判斷已胎死腹中云云為辯，然：
      1.此為證人林００、吳００所否認，陳稱：被害人即其女兒曾述及手術當天醫
        師表示胎兒一切正常等語（詳本院九十年四月十八日、五月二日訊問筆錄）
        。參諸渠等所述事後帶被害人去複診時之經過，被告亦未提及被害人有胎死
        腹中之情形，並於為被害人內診後，向證人吳００表示被害人子宮情形正常
        沒有問題等語（詳本院九十年五月二日訊問筆錄）。
      2.被害人於另案偵查中亦稱：「‧‧‧但懷孕後，他（按指周００）說沒有能
        力養，只好墮胎。」、「（問：是否想生下小孩？）心裡很亂，我也不知如
        何是好，被告（按指周００）就帶我去墮胎，當時另有他的朋友一人在場。
        」等語（詳臺灣士林地方法院檢察署八十九年度偵字第六二四五號偵查卷第
        三六頁背面、第三七頁）。
      3.復經證人周００於另案偵查中證稱：「（問：為何帶被害人去墮胎？）是Ａ
        １（按指被害人）堅持，她不想生小孩。」、「‧‧‧是我與同學陪她去的
        ，‧‧‧沒有強迫她，是她自願要去醫院，在婦產科沒有登記病歷，醫生知
        她有免疫系統疾病，怕出問題。當時沒簽手術同意書。她也沒簽同意書。」
        等語（詳臺灣士林地方法院檢察署八十九年度偵字第六二四五號偵查卷第四
        二頁正、背面）。
      4.被告對於被害人就診之狀況，亦陳稱：「‧‧‧被害人當時意識清醒，告訴
        我她有病小孩要拿掉，沒有要暈倒的情形。」、「（問：被害人當天是抬入
        或步入貴診所？）走進來的。」等語（詳本院九十年五月二日訊問筆錄），
        及經證人林００、吳００於本院調查中證稱：被害人有先打電話到診所去詢
        問，診所的小姐交代要禁食，被害人在手術前一晚就禁食了等語（同前訊問
        筆錄）。
      承上可知，被害人係因年幼，與其男友周００無法承擔生養子女之責任，故起
      意墮胎，事前即以電話向上開診所查詢相關準備事宜，於手術當日係自行前往
      該診所，就診時意識清楚，並無任何緊急狀況之徵兆，被告於手術時且稱胎兒
      正常，並未言及有胎死腹中之現象，且被告未能提出被害人之病歷資料以實其
      辯，以上開各項事證觀之，尚難證明被告所辯死胎一節為真。況被害人為未成
      年人，其所患之免疫系統性重大疾病「謝格連氏症」更屬少見，如被害人果有
      胎死腹中之緊急情形，於被告所執業之診所應屬罕見之例，衡情被告於該危急
      之狀況下為被害人施行手術，自應對之記憶甚明，則何以於事隔未及一個月之
      證人吳００攜被害人前往複診之時，或時隔二月餘之偵查中檢察官以被害人所
      患「謝格連氏症」詢之被告時（詳上開卷附八十九年八月三十日訊問筆錄），
      被告均不僅未言及死胎之事，更以伊並未為被害人施行人工流產手術為辯，足
      徵被告於事發之初尚有意隱匿其為被害人墮胎之行為，洵無胎死腹中之情形存
      在。
    (三)進而需審究者為：未婚之未成年人依優生保健法第九條第一項各款規定施行人
      工流產，應得法定代理人之同意，該法條第二項前段定有明文，惟該法對於未
      得法定代理人同意即施行人工流產手術，並無處罰之規定，則是否為立法之有
      意省略，是否構成刑法上墮胎罪章之特別規定。查：
      1.按人類之生命始於受孕成胎，而長於出生之後，故胎兒實為人類生命之源，
        因而墮胎行為，非徒有乖人道，傷天地好生之德，抑且有損母體，影響民族
        之健康與國家之盛衰，因而刑法設立墮胎專章，資為保護，以維持風俗，保
        全公益。故除有特殊情形外，墮胎行為非法所允，此自刑法第二百八十八條
        第三項規定：懷胎婦女因疾病或其他防止生命上危險之必要而墮胎者，仍構
        成犯罪，不過免除其刑而已，益可得證。
      2.又為實施優生保健，提高人口素質，保護母子健康及增進家庭幸福，故制定
        優生保健法，其中關於懷孕婦女如有該法第九條第一項各款事由者，雖得施
        行人工流產，然如為未婚之未成年懷胎婦女，依該法條第二項前段之規定，
        仍應得法定代理人之同意始得為之；此因未成年人智識薄弱，發育未臻完全
        ，思慮有欠成熟，往往於無預期之狀況下懷有身孕，尤其容易心神不定，不
        欲人知，難以完整陳述其身、心狀況，確實評估其是否適於進行手術，及選
        擇適當之醫療環境、醫護人員以獲得安全之醫療行為，於此情形如聽令未成
        年人得隨意囑託他人進行墮胎，則不免危及其生命或身體之健康，衍生個人
        、家庭乃至社會種種問題。故受囑託為未婚之未成年懷胎婦女墮胎之醫師，
        除需經診斷及證明懷孕婦女符合優生保健法第九條第一項各款所規定之情形
        外，更需獲取該懷胎婦女之法定代理人之同意，始得進行人工流產手術，而
        排除刑法墮胎罪章之適用。易言之，法律規範上開情形需經法定代理人之同
        意，不僅為保障未婚之未成年懷胎婦女本身之健康，更有其公益上之目的，
        如欠缺該要件，即應回歸適用刑法相關之規定，立法上應無省略保障該等法
        益之必要，而有意省略其處罰之規定；法務部八十二年八月二十五日以（八
        ○）檢（二）字第一一二一號函示臺灣臺北地方法院檢察署提案討論之法律
        問題意見亦採同一見解（刊法務部公報第一六一期第一二三頁）。
      3.而被害人罹患謝格連氏症，自八十九年三月二十二日起在財團法人國泰綜合
        醫院（以下簡稱國泰醫院）風濕科門診治療，自同年四月十二日起使用免疫
        調節劑治療，根據文獻報告在使用該藥劑治療當中懷孕，會造成胎兒畸形病
        變等情，有國泰醫院八十九年八月十五日（八九）管歷字第八八二號函、被
        害人之重大傷病免自行部分負擔證明卡等影本各一份附卷可稽，被害人罹有
        該重大疾病及所服藥物雖不適於所懷胎兒生長，而有墮除之必要，然如何瞭
        解被害人完整之身、心狀況，採取安全而必要之醫療方法以保障被害人之安
        全，亦同屬重要，此由證人林００、吳００於本院調查中所述：「我女兒尚
        未成年，被告應獲取法定代理人的同意，而且我可以選擇合格的大醫院來為
        我女兒墮胎，尤其國泰醫院有我女兒的病歷，我會比較放心，本件我女兒雖
        然現在仍然平安，但如果發生意外，家人很難接受。且目前我們仍然在觀察
        我女兒身體健康相關指數。」、「（問：你們如果事先知情的話，是否會同
        意由被告為她施行人工流產？）不同意，我們會找大醫院。」、「（問：如
        果在國泰醫院，你是否會同意基於你女兒健康、被誘姦等理由而進行墮胎？
        ）我們要聽醫師的建議。」等語（詳本院九十年四月十八日訊問筆錄），益
        徵於被害人之特殊身體狀況下，其施行人工流產手術之安全性，更為其父母
        親所關切且更需有審慎評估、決斷之必要。
    綜上各節所述，本件被告為未婚之未成年懷胎婦女甲００進行人工流產手術時，
    並未獲得其法定代理人林００、吳００之同意，此經被告坦承在卷，且與證人林
    ００、吳００證述內容相符，其因收受費用九千五百元而意圖營利受囑託加工墮
    胎之事證已臻明確，被告犯行洵堪認定，應依法論科。
二、按懷孕婦女經診斷或證明有醫學上理由，足以認定胎兒有畸型發育之虞者，得依
    其自願，施行人工流產；未婚之未成年人，依前項規定施行人工流產，應得法定
    代理人之同意，優生保健法第九條第一項第四款、第二項前段定有明文。查甲０
    ０為民國０００年０月０００日出生，為未成年人，雖因所服免疫調節藥物將致
    胎兒畸形病變，然被告明知其未獲法定代理人林００或吳００之同意，仍受其囑
    託為之施行人工流產手術，並收取費用，核被告所為，係犯刑法第二百九十條第
    一項之意圖營利，受懷胎婦女之囑託而使之墮胎罪。爰審酌被告並無前科，有臺
    灣高等法院被告全國前案紀錄表存卷可按，素行良好，伊為執業多年之婦產專科
    醫師，有伊醫師證書、考試院醫師考試及格證書等影本在卷可參，對於相關法律
    規定自難諉為不知，尤於患者罹有重大疾病之情形，更需充分瞭解患者情形，慎
    而行之，以保障患者之安全，伊竟於未獲被害人之法定代理人之情形下為其進行
    人工流產手術，實有非當，及參酌伊犯罪之動機、手段，前於秀傳紀念醫院、天
    主教聖馬爾定醫院擔任婦產科醫師十餘年，有該等醫院之證明書可佐，著有專業
    ，應已盡心力為被害人進行手術，術後幸未肇致被害人所罹病症惡化，有國泰醫
    院九十年五月四日（九○）管歷字第三八三號函在卷可憑、伊犯罪後之態度、業
    與被害人及其父母達成和解，有和解契約書一份附卷可據等一切情狀，量處如主
    文所示之刑，並按被告犯罪後，刑法第四十一條業已修正為「犯最重本刑為五年
    以下有期徒刑以下之罪，而受六個月以下有期徒刑或拘役之宣告，因身體、教育
    、職業、家庭之關係或其他正當事由，執行顯有困難者，得以一元以上三元以下
    折算一日，易科罰金。但確定因不執行所宣告之刑，難收矯正之效，或難以維持
    法秩序者，不在此限。併合處罰之數罪，均有前項情形，其應執行之刑逾六月者
    ，亦同」，於九十年一月十日公布，同年一月十二日施行，是被告犯後法律已有
    變更，經比較新舊法，以修正後之刑法第四十一條第一項較有利於被告，自應適
    用新法，就上開宣告刑諭知易科罰金之折算標準。末查被告前未曾受有期徒刑以
    上刑之宣告，此有臺灣高等法院被告全國前案紀錄表一份存卷可考，被告因思慮
    欠周致犯本罪，犯後且與被害人及其父母達成和解，已如前述，其經此偵、審之
    教訓，自當知所惕勉而無再犯之虞，本院綜核各情認上開對被告所宣告之刑以暫
    不執行為適當，故併予宣告緩刑二年，以啟自新。
據上論斷，應依刑事訴訟法第四百五十二條、第二百九十九條第一項前段，刑法第二
條第一項前段、第二百九十條第一項、第四十一條第一項前段、第七十四條第一款，
罰金罰鍰提高標準條例第一條前段、第二條，判決如主文。
本案經檢察官譚德周到庭執行職務。
中      華      民      國     九 十     年     六     月     十 三     日
                                  臺灣士林地方法院刑事第一庭
                                      法  官  彭  幸  鳴
如不服本判決，應於判決送達後十日內，向本院提出上訴狀。
附錄本案論罪科刑法條：
刑法第二百九十條第一項
意圖營利，而犯前條第一項之罪者，處六月以上五年以下有期徒刑，得併科五百元以
下罰金。


司法院資訊處製作；財團法人民間司法改革基金會備份。
